最高法院刑事判決　　　　　　一○○年度台上字第三二三五號
上　訴　人　王其才
自訴代理人　陳嘉銘律師
被　　　告　黃蘭媚
選任辯護人　郭季榮律師
上列上訴人因自訴被告偽造文書案件，不服台灣高等法院高雄分
院中華民國一○○年三月二十九日第二審更審判決（九十九年度
重上更(二)字第一○○號，自訴案號：台灣高雄地方法院九十四年
度自字第三二號），提起上訴，本院判決如下：
    主  文
原判決撤銷，發回台灣高等法院高雄分院。
    理  由
本件原判決以上訴人王其才在第一審自訴意旨略以：被告黃蘭媚
原為上訴人之子王啟璋之配偶（於民國八十年三月二十五日結婚
，至九十二年九月十日離婚）。王啟璋於九十年間因向上訴人夫
婦借款購置土地興建房屋，而將其名下所有YX-5106號BMW自用小
客車之所有權移轉登記予上訴人。詎被告與另一名不詳姓名者，
共同基於意圖為自己不法所有之犯意聯絡，於九十年八月下旬某
日，推由被告在高雄縣路竹鄉（現已改制為高雄市路竹區，下同
）大社路一五四號上訴人住處，自屋內餐廳牆壁櫃內竊取上訴人
之身分證一枚、印章一顆，再於同月二十三日基於共同偽造私文
書之犯意聯絡，於汽（機）車過戶登記書上偽造上訴人之簽名、
盜蓋上訴人之印章，偽造汽（機）車過戶登記書一式二份，推由
該不詳姓名者持向監理機關辦理上開車輛之過戶登記手續，明知
為不實之事項，而使監理機關之承辦人員，登載於職務上所掌之
公文書，並製作汽車行車執照交予新車主使用，足以生損害於監
理機關對於車輛管理之正確性及上訴人。因認被告涉犯刑法第二
百十六條、第二百十條之行使偽造私文書、同法第三百二十條第
一項之竊盜及同法第二百十四條之使公務員登載不實罪嫌，所犯
上開三罪有方法結果之牽連關係，請依（修正前刑法）牽連犯規
定從一重處斷等情。但經審理結果，認為不能證明被告犯行使偽
造私文書、使公務員登載不實罪，被訴竊盜部分，則已逾告訴期
間。因而撤銷第一審關於行使偽造私文書自訴不受理部分之判決
，改判諭知被告被訴行使偽造私文書部分無罪，另維持第一審諭
知被告被訴使公務員登載不實部分無罪、被訴竊盜部分自訴不受
理之判決，駁回上訴人此部分在第二審之上訴，固非無見。
惟查：(一)、證據雖已調查而其內容尚未明瞭者，即與未經調查無
異，如遽行判決，仍屬應於審判期日調查之證據而未予調查。原
判決雖依憑「證人王秋雅（被告之女，上訴人之孫女）於原審（
指第一審）證稱：系爭車輛要出賣前，係停在特強香舖（即高雄
縣湖內鄉○○路○段四十號），且亦有張貼出售牌子，賣車之事
，不僅自訴人（上訴人，下同）知情，我父親王啟璋、姑姑均知
情等語，則自訴人指陳其未同意賣車，係被告盜取其身分證、印
章後未經其同意將車子盜賣過戶予他人之情，是否真實，即有可
疑」（見原判決第六頁第五行至第十一行），認為既已「張貼出
售牌子」，上訴人「指陳其未同意賣車，即有可疑」。惟上訴人
及王啟璋均否認授權或同意被告出售該車輛，而王秋雅在第一審
法院，係證述：「我知道，因為要賣車的時候父親都會寫一張出
售的紙貼在車上的車窗」、「寫一個很大的『售』字」、「（這
個『售』字）我父親寫的」（見第一審卷第一九七頁）。然依卷
內資料，被告係在九十年八月間出售該車輛，而王啟璋已於九十
年五月間因違反槍砲彈藥刀械管制條例案件羈押在台灣高雄看守
所（即改制後法務部矯正署高雄看守所），被告亦承認出售該車
輛時，王啟璋羈押在看守所。當時王啟璋既已羈押三個多月，於
此情形，王秋雅證述其父親王啟璋「寫一個很大的『售』字」，
貼在車上的車窗，是否與事實相符，即有研求餘地。究竟實情如
何？原審未予究明，逕依王秋雅之證述，認為王啟璋已書寫「售
」字貼在車窗上，上訴人「指陳其未同意賣車，即有可疑」，而
判決被告被訴偽造文書部分無罪，自嫌速斷。(二)、原判決又記載
：「被告於九十年八月二十一日經取得自訴人之同意，在高雄縣
湖內鄉○○路○段四十號特強香舖店內，將上開自用小客車出售
予許明環之際，自訴人王其才亦在場之事實，業據證人許明環於
原審（指第一審）證述在卷，證稱：我曾於九十年八月二十一日
到特強香鋪買一部車號YX-5106號BMW的車，……被告打電話給我
說要賣車，……在特強香鋪簽約時有一位老先生（即自訴人）、
被告及我在場，當時我有問車主是誰，被告說車主係在場的老先
生（即自訴人），我有向車主本人確認身分，核對車主的身分證
，向車主拿印章辦理過戶，車主則影印身分證影本供我辦過戶，
……錢則是由被告及車主當場清點，……簽立買賣契約書時，全
員均全程在場，……係自訴人於簽約買賣時當場拿印章給我蓋用
於汽車過戶登記書上，……我不記得過戶登記書上原車主欄『王
其才』之簽名係何人所簽，……嗣該部車由我出賣予李文瑜，由
我妻子代我與李文瑜簽立汽車買賣契約書，……由於我係公會會
員，故經公會切結身分證影本與正本相符，即可持身分證影本辦
理過戶等語，……。是由證人許明環之前開證詞可知，自訴人於
賣出車號YX-5106號BMW自用小客車時，不僅全程在場，復提供身
分證影本及印章，俾辦理汽車過戶登記，故上開汽車過戶登記書
登載自訴人同意出賣上開車輛，並予用印一節，並無不實，被告
前開辯解，係屬可採」等情（見原判決第七頁第九行至第八頁第
六行）。亦即依憑許明環證述「我有向車主本人確認身分，核對
車主的身分證，向車主拿印章辦理過戶，車主則影印身分證影本
供我辦過戶」、「係自訴人於簽約買賣時當場拿印章給我蓋用於
汽車過戶登記書上」、「由於我係公會會員，故經公會切結身分
證影本與正本相符，即可持身分證影本辦理過戶」等語，認為辦
理過戶之印章、身分證影本均係上訴人所提供，被告未偽造私文
書。依許明環前揭證詞，辦理過戶之印章、身分證影本既係上訴
人「同一次」交其使用，則其代為蓋用於「汽（機）車過戶登記
書」及「身分證影本」上之印文，依常理應屬相同。惟依「交通
部公路總局嘉義區監理所新營監理站」所檢送之過戶資料，即九
十年八月二十三日「汽（機）車過戶登記書」，及九十年八月二
十三日「車主委託汽車買賣業代辦車輛過戶委託書」上身分證影
本之騎縫章（見原審上訴卷第八十頁、第八十一頁），其上之印
文，前者為「王其才印」四字，後者為「王其才」三字，兩者顯
然不同。依其情形，許明環之前揭證述，是否與事實相符？亦非
無疑。原審未予釐清，即遽行判決，亦有未合。上訴意旨指摘原
判決不當，為有理由，而前揭違背法令情形，影響於事實之確定
，本院無可據以為裁判，應認原判決仍有撤銷發回更審之原因。
原不得上訴於第三審之使公務員登載不實、竊盜部分，因上訴人
係依（修正前刑法）牽連犯裁判上一罪關係提起自訴，基於審判
不可分原則，併予發回。
據上論結，應依刑事訴訟法第三百九十七條、第四百零一條，判
決如主文。
中    華    民    國  一○○  年    六    月   十六   日
                      最高法院刑事第四庭
                          審判長法官  謝  俊  雄  
                                法官  陳  世  雄  
                                法官  魏  新  和  
                                法官  徐  文  亮  
                                法官  吳  信  銘  
本件正本證明與原本無異
                                      書  記  官  
中    華    民    國  一○○  年    六    月   十七   日
                                                      Q